【裁判字號】    90,台非,112
【裁判日期】    900412
【裁判案由】    偽造有價證券
【裁判全文】
最高法院刑事判決                                  九十年度台非字第一一二號
    上訴人  最高法院檢察署檢察總長
    被  告  甲○○
右上訴人因被告偽造有價證券案件，對於本院中華民國八十八年八月二十日八十八年
度台上字第四六四三號及八十九年五月五日八十九年度台非字第一一八號判決（起訴
案號：台灣士林地方法院檢察署八十年度偵字第四三三○、五二三二號），認為違法
，提起非常上訴，本院判決如左：
    主  文
上訴駁回。
    理  由
非常上訴理由稱：「一本件原確定判決論處被告甲○○罪刑其所憑之證據，依其判決
理由所記載者，有台灣台北地方法院七十五年票字第五九五二號方則揚對林嘉修本票
裁定卷等數十件之多，原審法院於八十七年十一月二十六日上午十時三十分所為之審
判庭，不但因被告患病有正當理由不到庭，原審未展期審理，無從提示令被告辨認，
已屬於法有違，同時當時尚有當事人之一之檢察官到庭執行職務，並有公設辯護人到
場為被告辯護，審判長竟未將上述證據資料逐一提示及徵詢意見（有該審判筆錄在卷
可按），顯見原審法院未踐行此項調查證據之程序。何況刑事訴訟法第一百六十三條
第一項又規定『法院因發見真實之必要，應依職權調查證據。』同法第一百七十三條
第一項亦規定『審判長每調查一證據畢，應詢問被告有無意見。』同法第二百八十八
條規定『訊問被告後，審判長應調查證據。』此均為審判庭應調查證據之強制規定，
不容許任意省略，如果漏未調查，即應再開辯論，另為合法之調查證據，方屬正辦，
況且檢察官乃訴訟當事人之一，即到庭執行職務，參與辯論，豈有於調查證據時不予
聞問之理，又被告之辯護人為求訴訟順利進行，固得檢閱卷宗及證物，但不能因被告
之選任辯護人已於訴訟進行中有調閱卷宗之行動，即可取代證據之提示。八十九年度
台非字第一一八號判決，竟以被告之辯護人於審判中既得檢閱卷宗及證物，就被告防
禦權之行使，已有相當之保障，以及法無規定應提示辯護人及檢察官，認無提示證物
之必要，未免曲解審判庭應調查證據之本旨與精神。未經合法調查之證據，依法不得
作為判決基礎。原確定判決竟以此執為論處被告罪刑之依據，自非適法。其未經被告
參與辯論，剝奪被告憲法所賦予之訴訟權，依刑事訴訟法第四百四十七條第二項之規
定，為維被告審級利益之必要，自應將原判決撤銷，由原審法院依判決前之程序更為
審判，以符合非常上訴乃對於審判違背法令之確定判決所設之救濟方法之立法本旨。
最高法院八十九年度台非字第一一八號判決，僅將原判決關於訴訟程序違背法令部分
撤銷，而忽略判決違背法令部分（即採為判決基礎之證據未經合法調查），又未顧及
被告之訴訟權及審級利益，不給予救濟之道，其審判為違背法令，應屬毫無疑義。二
最高法院八十九年度台非字第一一八號判決理由內已明白指出：『被告經合法傳喚無
正當理由不到庭者，得不待其陳述逕行判決，為刑事訴訟法第三百七十一條所明定。
若有正當理由而不到庭，即無適用之餘地。本件被告甲○○於原審所定民國八十七年
十一月二十六日審判期日，已受合法傳喚而未到庭，固有原審審判筆錄之記載可稽，
但被告原審之選任辯護人黃德賢律師於該期日前一日之八十七年十一月二十五日具狀
聲請展期審理，嗣並補送國泰綜合醫院內湖分院出具之診斷證明書及國泰綜合醫院之
住院通知，核閱該診斷證明書之記載：被告於八十七年十一月二十五日接受心導管檢
查，認患有冠狀動脈疾病及糖尿病，國泰醫院復通知於八十七年十一月二十日住院，
如果無訛，則被告既患有冠狀動脈疾病，且須住院醫療，依社會通常觀念，尚難認係
微恙，其不到庭，難謂無正當理由，原審以辯論終結後，法院書記官打電話向醫院查
詢之電話通聯紀錄及原審審判長於八十七年十一月二十七日親臨國泰醫院履勘護理紀
錄』（原審未再開辯論，故該二十六日審判筆錄均無此二次記錄）等證據，遽謂被告
並無因病致無法到庭接受審判情形，即逕行判決，其踐行之訴訟程序，即有違誤。再
就刑事訴訟法第三百七十一條所規定之有無正當理由而言，法院對此所為之判斷，係
屬法律問題，因而得為上訴審法院審查之對象，若上級審法院認原審法院對此所為之
判斷有誤，該判決即係刑事訴訟法第三百七十九條第六款之當然違背法令。且刑事訴
訟法對於法院所為有無正當理由之法律判斷，除只得提起上訴而由上級審法院審查外
，並無其他救濟方法。本件第二審之八十六年度上更（三）字第二一六號判決既係以
審判期日（八十七年十一月二十六日）尚不存在之證據（即於八十七年十一月二十七
日審判長親臨國泰醫院履勘之護理紀錄及法院書記官於八十七年十二月九日打電話向
醫院查詢之通聯紀錄）作為判斷被告不到庭無正當理由之依據，其採證認事顯非適法
。被告以此為上訴理由而指摘該判決違背法令（即有刑事訴訟法第三百七十九條第六
款之情形，其判決當然違背法令），上級審法院自應就此查明其所為無正當理由之判
斷是否適法而為裁判。詎最高法院八十八年度台上字第四六四三號判決，不將該第二
審之違法判決撤銷發回更審，反而以程序判決駁回被告在第三審之上訴，其審判為違
背法令，亦彰彰明甚。三案經確定，且不利於被告，爰依刑事訴訟法第四百四十一條
、第四百四十三條提起非常上訴，以資救濟。」等語。
本院按認為非常上訴有理由，而得將原判決撤銷，由原審法院依判決前之程序更為審
判，係以有刑事訴訟法第四百四十七條第一項第一款之情形，如係認為無審判權而不
受理，或其他有維持被告審級利益之必要者為限。至於訴訟程序違背法令者，僅撤銷
其程序而已，並不在適用之範圍內，此觀同法條第二項規定自明。經查本院八十九年
度台非字第一一八號判決，就上訴人前對於台灣高等法院八十六年度重上更(三)字第二
一六號第二審確定判決所提起之非常上訴，認為該確定判決尚無違背證據法則或調查
職責未盡之違法，僅因被告甲○○未於審判期日到庭，非無正當理由，原審逕行判決
，其踐行之訴訟程序，有所違誤而已，因而依刑事訴訟法第四百四十七條第一項第二
款，於判決主文僅宣示「原判決關於訴訟程序違背法令部分撤銷。」，該判決既未認
定第二審確定判決有刑事訴訟法第四百四十七條第一項第一款之情形，則揆諸上開規
定於法即無違誤。非常上訴意旨，就此部分，徒憑不同之見解，謂應將原判決撤銷，
由原審法院依判決前之程序更為審判，以符合非常上訴乃對於審判違背法令之確定判
決所設之救濟方法之立法本旨云云，於法尚非有據。又本院以上訴違背法律上之程式
為由，駁回上訴之第三審程序判決，因無實質的確定力，原不得作為非常上訴之對象
。經查被告因偽造有價證券案件，經台灣高等法院於八十七年十二月十日以八十六年
度重上更(三)字第二一六號判決後，雖上訴於本院，但經本院認其上訴違背法律上之程
式，而於八十八年八月二十日以八十八年度台上字第四六四三號為程序判決予以駁回
上訴，此項未具實質的確定力，不得作為非常上訴之對象。是上訴人前於八十八年二
月十六日亦本此見解，以台灣高等法院八十六年度重上更(三)字第二一六號之第二審確
定判決為對象提起非常上訴，嗣經本院以八十九年度台非字第一一八號判決後，竟復
對於本院八十八年度台上字第四六四三號程序判決為對象提起非常上訴，於法亦有未
合。非常上訴意旨，執前詞指摘本院八十八年度台上字第四六四三號及八十九年度台
非字第一一八號判決違背法令，均無理由，應予駁回。
據上論結，應依刑事訴訟法第四百四十六條，判決如主文。
中      華      民      國     九十     年      四      月     十二     日
                              最高法院刑事第十庭
                                  審判長法官  莊  登  照
                                        法官  洪  明  輝
                                        法官  蔡  清  遊
                                        法官  林  秀  夫
                                        法官  陳  東  誥
      右正本證明與原本無異
                                              書  記  官
中      華      民      國     九十     年      四      月     十九     日
                                                                        Ｂ


司法院資訊處製作；財團法人民間司法改革基金會備份。
